【裁判字號】    98,上易,859
【裁判日期】    981231
【裁判案由】    詐欺
【裁判全文】
臺灣高等法院高雄分院刑事判決         98年度上易字第859號
上 訴 人  臺灣高雄地方法院檢察署檢察官
被    告  乙○○
上列上訴人因被告詐欺案件，不服臺灣高雄地方法院98年度易字
第859 號中華民國98年9 月29日第一審判決（起訴暨移送併辦案
號：臺灣高雄地方法院檢察署97年度偵字第29509 號、臺灣臺北
地方法院檢察署97年度偵字第19442 號），提起上訴，本院判決
如下：
    主  文
原判決撤銷。
乙○○幫助犯詐欺取財罪，處拘役伍拾日，如易科罰金，以新台
幣壹仟元折算壹日。
    事  實
一、乙○○為民國71年10月27日出生，係一心智健全之成年人。
    對現今國內社會層出不窮之詐騙集團或不法份子，於詐騙被
    害人時，經常利用他人所提供之銀行帳戶以使被害人將受騙
    款項匯入該帳戶，藉以掩飾渠等不法行徑，避免執法人員循
    線追究、處罰，以期確保其犯罪之不法所得等訊息，當知之
    甚詳。詎乙○○竟仍基於幫助此等詐騙集團之不法份子以遂
    行詐欺取財之不確定故意，於民國97年6 月3 日，在台北市
    中山區○○○路，向中國信託商業銀行民生分行申辦取得帳
    號000000000000號（下稱系爭帳戶）之存摺、提款卡及密碼
    之帳戶資料後，旋即交付與不詳之詐欺集團成員，並告知其
    提款卡密碼。適有甲○○於97年6 月4 日晚上6 時55分許，
    接獲該詐欺集團成員來電，向甲○○詐稱其網路購物因匯款
    發生問題以致系統故障，要求其重新匯款云云，致甲○○陷
    於錯誤，依指示提領現金後，操作自動櫃員機分4 次共匯款
    新臺幣（下同）10萬元至乙○○所申辦之系爭帳戶內，隨即
    遭該不法詐騙集團分子提領一空。嗣因甲○○發覺受騙而報
    警處理，查獲上情。
二、案經高雄市政府警察局前鎮分局報請臺灣高雄地方法院檢察
    署檢察官偵查後聲請簡易判決處刑暨臺北市政府警察局中山
    分局報請臺灣臺北地方法院檢察署檢察官偵查後移送併案。
    理  由
一、證據能力部分：按被告以外之人於審判外之言詞或書面陳述
    ，除法律有規定者外，不得作為證據。又被告以外之人於審
    判外之陳述，雖不符前4 條之規定，而經當事人於審判程序
    同意作為證據，法院審酌該言詞陳述或書面陳述作成時之情
    況，認為適當者，亦得為證據，刑事訴訟法第159 條第1 項
    、第159 條之5 第1 項分別定有明文。查本判決所引用之卷
    證資料，除原已符同法第159 條之1 至第159 條之4 規定及
    法律另有規定等傳聞法則例外規定，而得作為證據外，其餘
    卷證資料，當事人於本院準備程序時，已表示對本判決傳聞
    證據部分，均同意作為證據。本院斟酌上開證據並無違法取
    得之情事，亦無證明力明顯過低之情形，認為作為本件被告
    認定犯罪有無之證據亦屬適當，是均得採為本件論斷之證據
    。
二、訊據被告乙○○固供承本件系爭帳戶係其於97年6 月3 日向
    中國信託商業銀行所申辦開立之事實不諱，惟矢口否認有前
    開幫助詐欺之犯行，辯稱：系爭帳戶係伊遺失的，並未交與
    詐欺集團，當天伊證件資料等均放在側背包裡，而當時因與
    女友剛吵過架，想要買手機送給她，在通訊行內看手機時，
    將背包放在椅子上，看完手機回過頭來時，發現背包被打開
    整個錢包（包括金錢、身分證、健保卡等證件資料）都被竊
    ，當下是沒有馬上去報案，但有跟女友講，只是尚未作止付
    等動作云云。經查：
  (一)本件系爭帳戶係被告親自前往台北市中山區○○○路之中國
    信託商業銀行民生分行所申辦開立乙節，迭據其於警詢、檢
    察官偵查中及本院審理時自承在案（見警卷第1-2 頁、偵二
    卷第9-12頁、第26-27 頁及本院卷第20頁），並有中國信託
    商業銀行股份有限公司於97年11月13日以中信銀集作字第97
    512431號函所提供之被告於97年6 月3 日申辦該帳戶之個人
    資料、印鑑卡、帳戶歷史交易查詢資料在卷可稽（見偵一卷
    第7-10頁），足見與卷證資料相符，自堪採信。
  (二)上開帳戶於97年6 月4 日為不法之詐騙集團分子所利用，以
    詐使被害人甲○○前後分4 次匯入10萬元至該帳戶後，隨即
    由該詐騙集團人員提領一空之事實，則經被害人甲○○於警
    詢時證述：伊於97年6 月4 日接到詐騙集團人員打來之電話
    ，告稱伊網路購物電話匯款有問題，造成他們系統壞掉，要
    伊重新匯款，所以伊就照對方的指示匯款，匯款完畢後才發
    現遭到詐騙。當時總共匯款4 筆，都是匯款至同一銀行帳戶
    ：000-000000000000（中國信託民生分行，戶名不詳），第
    一筆時間為97年6 月4 日18時55分，匯款金額30000 元，第
    二筆時間為97年6 月4 日18時58分，匯款金額29000 元，第
    三筆時間為97年6 月4 日18時59分，匯款金額29000 元，第
    四筆時間為97年6 月4 日19時00分，匯款金額12000 元，總
    共損失100,000 元。伊是利用現金匯款方式給對方，先將現
    金提領出來後再由ATM 現金存款到對方指定的帳戶等語綦詳
    （見偵二卷第7-8 頁警詢筆錄），並有臺北縣政府警察局土
    城分局廣福派出所受理詐騙帳戶通報警示簡便格式表1 紙、
    臺北縣政府警察局土城分局廣福派出所受理各類案件記錄表
    、報案3 聯單（見偵二卷第6 頁、第15頁、第17頁）及客戶
    交易明細表正本黏貼4 紙（見偵二卷第19-22 頁）、系爭帳
    戶查詢資料、歷史交易查詢資料各1 紙（見警卷第21-22 頁
    ）在卷可憑。核與上開中國信託商業銀行所提供之被告系爭
    帳戶之歷史交易查詢資料所示之交易項目、金額均相符一致
    （見偵一卷第9 頁），顯見被告所申辦開立之系爭帳戶確已
    由詐騙集團之不法份子利用，以作為詐騙被害人甲○○匯入
    款項之用事實，堪以認定。
  (三)按刑法上之故意，可分為直接故意與不確定故意（間接故意
    ），所謂不確定故意，係指行為人對於構成犯罪之事實，預
    見其發生而其發生並不違背其本意者，刑法第13條第2 項定
    有明文。又刑法上之幫助犯，係指以幫助之意思，對於正犯
    資以助力，惟並未參與實施犯罪之行為者而言，是行為人主
    觀上若係以幫助他人犯罪之意思，且在客觀上從事構成要件
    以外之行為，即應論以幫助犯。茲邇來新聞媒體，對於犯罪
    者常大量收集他人存款帳戶，持以供作犯罪使用，藉此逃避
    檢警查緝之情事，多所報導，一般人已可預見此等重要物品
    如落入不明人士手中，極易被利用作為財產犯罪之工具。況
    存摺、提款卡及密碼等帳戶資料，均係供個人儲蓄、理財所
    用之私密物品，衡情自當謹慎持有使用並妥加保管存放為是
    ，若發現遺失或遭竊，必當隨即報警處理或申請止付補辦。
    而查本件被告已係心智健全之成年人，且為大學肄業，復自
    約20 歲 即開始工作，曾擔任網咖服務生等情，業據其於偵
    查中陳述明確（見偵一卷第14頁），並有其個人戶籍資料在
    卷足參（見偵二卷第13頁）。則以被告之學經歷，對於上情
    殊無可能不知之理。惟依其所辯稱97年6 月3 日開立系爭帳
    戶後，當日在台北市○○○路之通訊行選購手機時，發現背
    包遭打開而包含系爭帳戶之存摺、提款卡、密碼及身分證、
    健保卡等證件資料均遭竊乙情，縱或屬實，自當立即報警處
    理，何以遲至97年6 月11日始再南下前往設於高雄市○鎮區
    ○○路480 號之中國信託商業銀行前鎮分行欲辦理掛失止付
    之舉動，顯與常情不符。況被告於97年6 月11日中午11時10
    分許經警獲報將其在上開銀行內查獲時，其經警詢以：如何
    發現存摺跟提款卡遺失而前往銀行掛失時，係陳稱：因為伊
    要使用存摺跟提款卡而發現不見了，才去銀行辦理掛失等語
    （見警卷第2 頁）；又經警問：「你的中國信託存摺與提款
    卡何時、何地遺失？」，被告則復答稱：「我的中國信託存
    摺及提款卡遺失時間我不知道，但是可能是在我工作的地方
    （台北市中山區）遺失。」（見同上警卷第2 頁）云云。就
    其前後所辯稱發現系爭帳戶遺失、遭竊之單一情形竟有如此
    之歧異，復參以被告於97年6 月11日前往高雄市前鎮區戶政
    事務所申請補領身分證時所填載之遺失時間為97年5 月間乙
    節（見偵二卷第32頁補領國民身分證申請書），尤與上開時
    間均明顯不符，益見其所辯稱系爭帳戶資料係遭竊或遺失等
    情，均係卸責之詞，洵不足採。是被告所親自申辦之系爭帳
    戶既無端由不法之詐騙集團人員持以詐騙被害人甲○○，而
    被告上開所辯該帳戶係遺失或遭竊一事，復為虛妄不可採，
    已如前述。自可依此認定被告係將本件系爭帳戶資料交與該
    不法之詐騙集團份子持以行騙之用。再依被告之智識程度及
    生活經驗，其對於將上開帳戶之存摺等物交由他人使用，可
    能遭他人用以供作犯罪之人頭帳戶，自應有預見之可能性，
    則依卷內事證，雖無證據證明被告知悉詐騙被害人之詐騙份
    子如何犯罪，惟該等詐騙份子將被告提供之帳戶供作提領不
    法詐騙款項之用，顯然不違反被告之本意，被告確有幫助詐
    欺取財之不確定故意甚明。至證人林玉立既為被告女友，其
    於偵查中所為本件帳戶開戶後被告放在背包，之後回家路上
    伊跟被告大吵一架，之後回來被告說東西掉了，是在辦的當
    天晚上就跟伊講東西掉了。伊有跟被告說當天辦遺失，但是
    被告可能忘了等語，自當係礙於情誼所為附和迴護之詞，自
    難遽採為有利被告之認定，附此敘明。
  (四)綜上所述，本件事證明確，被告上開所辯，均不足採信，其
    幫助詐欺之犯行，已堪認定。
三、核被告所為，係犯刑法第30條第1 項、第339 條第1 項詐欺
    取財罪之幫助犯，應依刑法第30條第2 項之規定，按正犯之
    刑減輕之。至臺灣臺北地方法院檢察署以97年度偵字第1944
    2 號移請併案部分，既與本件論罪部分為事實上之同一案件
    ，本院自得併予審理，附此敘明。原審未遑予詳求推究，而
    為被告無罪之諭知，洵有未合。檢察官執以上訴，指摘原判
    決採證論述不當即有理由，自應由本院撤銷改判。爰審酌被
    告明知詐騙行為猖獗，仍提供其銀行帳戶與詐騙成員使用，
    除使被害人受有損害，並造成國家查緝犯罪之困難，嚴重破
    壞社會治安，助長社會犯罪風氣，所為實不足取，且其犯後
    否認犯行之態度，及其犯罪手段、智識程度、未有犯罪前科
    之品行，與被害人遭詐騙之金額等一切具體情狀，量處如主
    文第2 項所示之刑，並諭知易科罰金之折算標準。
據上論斷，依刑事訴訟法第369 條第1 項前段，刑法第339 條第
1 項、第30條第1 項前段、第2 項、第41條第1 項前段，刑法施
行法第1 條之1 ，判決如主文。
本案經檢察官劉玲興到庭執行職務。
中    華    民    國    98    年    12    月    31    日
                    刑事第三庭  審判長法  官 莊崑山
                                      法  官 張意聰
                                      法  官 莊松泉
以上正本證明與原本無異。
本判決不得上訴。
中    華    民    國    98    年    12    月    31    日
                                      書記官 葉淑華
附錄本判決論罪科刑之法條：
中華民國刑法第30條（幫助犯及其處罰）
幫助他人實行犯罪行為者，為幫助犯。雖他人不知幫助之情者，
亦同。
幫助犯之處罰，得按正犯之刑減輕之。
中華民國刑法第339條第1項（普通詐欺罪）
意圖為自己或第三人不法之所有，以詐術使人將本人或第三人之
物交付者，處5 年以下有期徒刑、拘役或科或併科1 千元以下罰
金。

司法院資訊處製作；財團法人民間司法改革基金會備份。
